最高法院刑事判決　　　　　　　　　　　　　　　九十三年度台上字第四九九一號
　　上　訴　人　甲○○
右上訴人因偽造文書案件，不服台灣高等法院高雄分院中華民國九十年十一月三十日
第二審更審判決（九十年度上更(一)字第二０六號，起訴案號：台灣高雄地方法院檢察
署八十七年度偵字第二六四、二九九四號），提起上訴，本院判決如左：
    主  文
上訴駁回。
    理  由
按刑事訴訟法第三百七十七條規定：上訴於第三審法院，非以判決違背法令為理由，
不得為之。是提起第三審上訴，應以原判決違背法令為理由，係屬法定要件。且必須
依據卷內資料為具體之指摘，並足據以辨認原判決已具備違背法令之形式，始屬相當
。本件原判決認定上訴人甲○○有原判決事實欄所載犯行，因而撤銷第一審科刑判決
，改判依牽連犯關係，從一重論處上訴人共同連續行使偽造私文書，足以生損害於公
眾及他人罪刑，已敘明所憑證據及認定理由。並依據卷內證據資料，指駁上訴人矢口
否認有偽造文書犯行之所辯，何以係避重就輕之詞，不足採信。且敘明上訴人偽造鄭
瑞全入出境許可申請書、護照提前製發申請書、戶籍遷入委託書及遷入申請書，先後
持之向外交部領事局及台南市安南區戶政事務所申請，使不知情之公務員將此不實之
事項登記在職務上掌管之公文書部分，雖未據公訴人起訴，惟此部分與判處罪刑之行
使偽造私文書及使公務員登載不實部分，具有連續犯之裁判上一罪關係，法院自應併
予審理，綦詳。所為合法之事實認定，俱有卷內證據資料足憑，從形式上觀察，並無
違背法令之情形存在。上訴意旨略稱：鄭瑞全委託上訴人申請護照，上訴人在授權範
圍內以鄭瑞全名義填具護照申請書，顯非無製作權人，自不構成刑法第二百十六條、
第二百十條之行使偽造私文書罪。又高雄縣茄萣鄉戶政事務所就鄭瑞全之國民身分證
；及外交部就鄭瑞全之護照，均有製作權，且有實質審查義務，原判決認各該機關無
司法審查權，僅屬形式上審查，且其上僅上訴人之照片與鄭瑞全不符，認上訴人有犯
刑法第二百十二條之特種文書罪，不無證據調查未盡及適用法則不當之違法。再證人
賴瑞祥於原審囑託台灣彰化地方法院訊問時供證：「當初是甲○○拿給我去辦，……
他祇是說身分證毀損要我去辦理，……我是一整包拿給戶政事務所的小姐，其他我都
沒有做，若有蓋章，那就是戶政事務所的小姐幫我蓋的。」等語。原判決認賴瑞祥於
換領身分證申請書申請人欄盜蓋鄭瑞全印章及於普通護照申請書偽造鄭瑞全簽名，而
偽造該等申請書持以行使，並未比對簽名筆跡，其認事顯有不依證據及證據調查未盡
之違法。另卷內並無鄭瑞全名義普通護照申請書，原判決採為上訴人犯罪之證據，其
採證當然違背法令；及證人黃隴於囑託台灣彰化地方法院訊問時供證：「我是跟我先
生賴瑞祥一起去戶政機關辦。」而證人賴瑞祥則證稱：「我當時很累，我就叫我太太
黃隴去辦，所以委託書、申請書都是黃隴寫的。」兩者所供不同，原審未予詳究明白
，認賴瑞祥委由黃隴去辦，其認事顯有不依證據之違背法令云云。查原判決就上開之
鄭瑞全國民身分證及護照，係認定上訴人犯刑法第二百十六條、第二百十四條之行使
公務員登載不實文書罪，並非刑法第二百十六條、第二百十二條之特種文書罪；而原
判決憑以認定上訴人犯刑法第二百十六條、第二百十條之行使偽造私文書罪，其中行
使偽造之鄭瑞全普通護照申請書部分，有該申請書影本附於偵查卷及原審更審卷可憑
。而卷附之戶籍遷入委託書上委託人欄內「鄭瑞全」署押，係賴瑞祥委託不知情之證
人黃隴所簽署，已據該證人於台灣彰化地方法院訊問時結證屬實，有訊問筆錄在卷足
稽。原判決已於理由內詳加說明，上訴意旨置原判決明確論斷於不顧，徒以自己之說
詞，泛指其有上述之違法情形，顯非依據卷內資料為具體指摘之適法上訴第三審理由
。至上訴意旨另指戶籍法第六十六條規定意圖加害他人為虛偽之申請者，處六月以下
有期徒刑、拘役或三百元以下罰金。據鄭瑞全於警訊時供稱因該遷移之行為，致其喪
失十五年之漁民保險，原判決亦認定足生損害於鄭瑞全，觸犯刑法第二百十四條之罪
，則上訴人該項不實之遷籍行為，將使鄭瑞全喪失漁民保險資格，有無加害之認識與
意圖，戶籍法第六十六條與刑法第二百十四條間，有無特別法、普通法之問題，原審
均未調查審認，以致事實仍欠明瞭，自構成撤銷發回之原因一節。經查上訴人行為時
有效之戶籍法於民國八十六年五月二十一日經總統明令修正公布全文六十一條，並無
第六十六條規定，上訴意旨以此指摘，亦非適法之上訴第三審理由。衡以上述說明，
應認其上訴為違背法律上之程式，予以駁回。
據上論結，應依刑事訴訟法第三百九十五條前段，判決如主文。
中　　　華　　　民　　　國　　九十三　　年　　　九　　　月　　二十三　　日
                              最高法院刑事第二庭
                                  審判長法官  陳　錫　奎
                                        法官  洪　清　江
                                        法官  李　伯　道
                                        法官  邵　燕　玲
                                        法官  洪　佳　濱
      右正本證明與原本無異
                                              書  記  官
中　　　華　　　民　　　國　　九十三　　年　　　九　　　月　　二十九　　日
                                                                        Ａ
